臺灣臺中地方法院民事判決　92年度重訴字第902號
原　　　告　甲○○
訴訟代理人　陳益軒律師
複　代理人　黃伯霖律師
參　加　人　財政部國有財產局
法定代理人　丁○○
訴訟代理人　己○○
　　　　　　丙○○
　　　　　　戊○○
被　　　告　乙○○
訴訟代理人　林坤賢律師
　　　　　　邱華南律師
上列當事人間求返還土地等事件，本院於民國94年10月19日言詞
辯論終結，判決如下：
    主    文
被告應將坐落台中縣大里市○○段三○三地號，面積910.09平方
公尺土地上之地上物移除，並將上開土地返還原告。
被告應自民國九十二年十一月二十八日起至返還前項土地日止，
按年給付原告新台幣壹拾萬捌仟佰拾肆元。
原告其餘之訴駁回。
訴訟費用由被告負擔。
本判決第一項原告勝訴部分，於原告以新台幣佰玖拾柒萬肆仟
元供擔保後，得假執行。但被告如以新台幣壹仟壹佰玖拾貳萬貳
仟壹佰柒拾玖元，為原告預供擔保後，得免為假執行。
本判決第二項原告勝訴部分，於原告以新台幣柒仟貳百元供擔保
後，得假執行。但被告如以新台幣貳萬壹仟佰玖拾元，為原告
預供擔保後，得免為假執行。
原告其餘假執行之聲請駁回。
    事實及理由
甲、程序方面：
一、按於「請求之基礎事實同一者」、「不甚礙被告之防禦及訴
    訟終結者」，原告得為訴之變更或追加；又被告於訴之變更
    或追加無異議，而為本案之言詞辯論者，視為同意變更或追
    加，民事訴訟法第255條第1項第2款、第7款、第2項分別定
    有明文。本件原告起訴時，其訴之聲明第二項為：「被告應
    自民國（下同）92年11月3日起至返還土地之日止，按年給
    付原告新台幣（下同）276,667元整，相當於租金之不當得
    利。」嗣於訴訟進行中，將上開日期變更為92年11月28日，
    並追加訴之聲明第四項「願供擔保，請准宣告假執行。」惟
    被告對原告此部分之變更、追加並不為反對而為本案之言詞
    辯論，核與首揭規定相符，是原告此部分訴之變更、追加自
    屬合法，先予敘明。
二、次按就兩造之訴訟有法律上利害關係之第三人，為輔助一造
    起見，於該訴訟繫屬中，得為參加，民事訴訟法第58條第1
    項定有明文。所謂有法律上利害關係者，包括本訴訟裁判之
    效力，雖不及於第三人，而第三人私法上之地位因當事人一
    造敗訴，致第三人在法律上，依該裁判之內容或執行結果，
    將致受利益或不利益者。本件原告主張其於92年10月7日向
    參加人標得台中縣大里市○○段303地號，面積910.09平方
    公尺土地（下稱系爭土地），嗣發現系爭土地遭被告占用種
    植農作物，乃函請被告返還系爭土地，惟被告回函稱伊對系
    爭土地有租賃權存在，拒絕將系爭土地返還原告，原告乃據
    以向參加人查詢被告就系爭土地是否具有合法之使用權，經
    參加人回覆稱系爭土地查無出租情事存在，否認被告曾有承
    租系爭土地耕作等情，是參加人如有隱匿被告就系爭土地擁
    有耕作權之情事，未告知原告，致原告誤認被告為無權占有
    ，而受不利益判決，參加人則依法應負出賣人權利瑕疵擔保
    責任，而受法律上之不利益，故聲請告知參加人參加訴訟等
    語；參加人亦以：參加人與兩造間請求返還系爭土地之爭議
    具有利害關係，並經原告告知參加訴訟，茲為輔助原告，爰
    依法參加訴訟等語，核與上揭規定相符，亦應准許。
乙、實體方面：
一、原告主張：(一)系爭土地之原所有權人即為財政部國有財產局
    （下稱國有財產局），於92年10月7日經國有財產局臺灣中
    區辦事處公開標售系爭土地，由原告以新台幣（下同）16,0
    77,000元得標，且國有財產局業已於92年11月28日移轉系爭
    土地予原告所有，是原告現為系爭土地之所有權人。惟原告
    嗣後發現系爭土地遭人占用種植玉米等情，乃向國有財產局
    查詢始知，系爭土地上之農作物係被告非法占用種植，原告
    遂於92年10月22日以書函請求被告清除地上物，返還該土地
    ，未料被告竟以存證信函稱：伊對系爭土地有租賃權存在等
    語，原告乃據被告所陳，向國有財產局查詢，經國有財產局
    回覆稱系爭土地於該局所有期間，從未與第三人訂有土地租
    賃契約，至此，原告始確信被告對系爭土地確屬無權占用，
    爰依民法第767條前段之規定，請求被告返還系爭土地。(二)
    又被告就原告所有之系爭土地並無使用權，卻於該土地上種
    植農作物用以收益，自獲有相當於租金之不當得利，致原告
    雖為土地所有權人，卻無法為使用、收益或自由處分，受有
    損害，而系爭土地之法定地價，依國有財產局於89年7月申
    報之地價為每平方公尺3,800元，系爭土地面積計910.09平
    方公尺，法定地價總計為3,458,342元，其年租金按上開法
    定地價8％計算，計為276,667元，爰依民法第179條前段之
    規定，請求自系爭土地移轉至原告之日起至被告返還土地之
    日止，按年給付原告相當於租金之不當得利。並聲明：(1)被
    告應將坐落台中縣瑞城段303地號，面積910.09平方公尺土
    地，移除地上物並返還原告。(2)被告應自92年11月28日起至
    返還前項土地之日止，按年給付原告276,667元，相當於租
    金之不當得利。(3)願供擔保，請准宣告假執行。
二、參加人另以：參加人就系爭土地並無將之出租予他人使用之
    情事，且經參加人函詢台中縣政府就系爭土地該府曾否以河
    川公地許可他人使用，該府亦以93年2月4日府地用字第0930
    029996號函覆系爭土地未有以耕地出租或以河川公地許可他
    人使用情事；參加人及台中縣政府既均未將系爭土地出租及
    交付被告使用，則參加人與被告間並無意思表示一致之情形
    ，被告辯稱其對系爭土地具有租賃關係，實係誤解法律之真
    意。另縱被告曾有河川地許可使用且曾繳交規費，但該使用
    期限亦早已屆滿而消滅。參加人既未將系爭土地出租予被告
    使用，而被告所繳納之費用又係行政規費，並非租金，則被
    告自不得以曾繳交該使用費（規費），即據以主張與參加人
    有租賃關係存在。又參加人以93年6月4日台財產中改字第09
    30015123號函通知被告應自行剷除地上物交還土地，並依民
    法第179條不當得利法則繳納占用期間之使用補償金，此與
    基於租賃關係所繳納之租金並不相同，且縱然被告曾繳納同
    段304、363地號使用補償金，亦與系爭土地無涉。
三、被告則以：(一)系爭土地早在35年間起即由被告之父親林秋木
    開墾，並向台中縣政府繳納地租，且當時系爭土地為河川用
    地，直至60多年間始編列地號為台中縣大里市○○段102地
    號（河川用地編號），而被告之父親逝世後，被告於63年間
    重新向台中縣政府申請承租使用，經台中縣政府同意後，一
    直繳納租金至87年，是被告對系爭土地自有不定期租賃關係
    存在，並非無權占用。另根據系爭土地登記簿謄本可知系爭
    土地係於76年12月14日始為第一次登記，所有權人為中華民
    國，並由國有財產局為管理者，縱認被告於76年12月14日以
    前所繳納之使用費並非租金，但系爭土地於完成所有權第一
    次登記後，即成為一般土地，不再受台灣省河川管理規則之
    拘束，而台中縣政府竟仍繼續向被告收取地租，被告亦以承
    租之意思繼續使用系爭土地，此時被告應與系爭土地所有權
    人「中華民國」無論是明示或默示均已達成意思一致，而成
    立租賃關係。縱台中縣政府於87年2月9日以87府工水字第31
    771號函終止被告於台中縣大里市○○段102號河川公地之使
    用許可，但因此時系爭土地已無台灣省河川管理規則之適用
    ，故台中縣政府之上開終止行為，顯無法律上之效力。(二)其
    次，由台中縣政府所開立之收據記載，地目為「」，征收
    種類為地瓜，顯見事實上被告使用系爭土地，數十年來均在
    從事農作，則被告於系爭土地擁有耕地租賃關係，依民法第
    457條以下耕地租賃之規定及土地法第106條耕地租用之規定
    ，本件應無民法第425條第2項之適用餘地；再依最高法院62
    年台上字第1647號判例意旨可知，本件應有耕地三七五減租
    條例第25條之適用；另縱使有民法第425條第2項之適用，惟
    因本件租賃契約最晚應成立於76年12月14日，而民法第425
    條第2項係於88年修正時增訂，應無溯及既往之適用，故本
    件仍應適用舊法第425條，即自不受現行民法第425第2項之
    限制。(三)原告另主張「系爭土地由國有財產局於76年12月14
    日辦竣總登記為國有，係屬原始取得，非自台中縣政府繼受
    而來」云云，就此見解顯然係就土地登記制度存有誤解。按
    「土地登記」係以公示方法，確認土地之人為的權利變動狀
    態，以利地籍管理，並保護交易安全之一種行為。即土地權
    利之登記或為法律所明定、或為登記事項之變更，與權利無
    關，純為便利地籍管理。蓋系爭土地原來即屬於中華民國所
    有，僅當初未登記，而登記僅係一個公示方法，該權利並未
    發生變動，管理者國有財產局自應承受系爭土地上原有之權
    利義務關係。(四)又系爭土地辦竣完成所有權第一次登記後，
    雖管理者記載為財政部國有財產局，但台中縣政府仍向被告
    徵收具有租金性質之使用費，惟主管機關及管理機關卻未通
    知台中縣政府及被告，縱認台中縣政府對系爭土地之管理權
    限已被撤回，惟依據民法第107條規定，主管機關所為撤回
    台中縣政府對系爭土地之管理權限，自不能執為對抗被告之
    理由。被告應受有善意第三人之保護，國有財產局亦應受有
    租賃契約效力之拘束。(五)不當得利得請求返還之範圍，應以
    對方所受之利益為限，非以請求人所受損害若干為準，惟原
    告並未能證明被告受有相當租金之利得，又依最高法院69年
    度台上字第747號判決要旨，及鈞院於履勘系爭土地現場得
    知，系爭土地坐落偏避之一角，其內無任何工商活動，被告
    使用系爭土地，亦僅供農作使用，一年之所得微薄，是故原
    告謂其得向被告請求每年27萬餘元之不當得利，即顯與事實
    及法律規定不合。並聲明：(1)駁回原告之訴及假執行之聲請
    。(2)如受不利判決，願供擔保請准宣告免為假執行。
四、本件兩造對於下列事項均不爭執，堪信為真，而得為本件判
    決之基礎：
  (一)系爭土地原為河川公地，於76年12月14日完成土地所有權第
    一次登記。
  (二)台中縣政府於87年2月9日以87府工水字第31771號函終止台
    中縣大里市○○段102號河川公地之使用許可。
  (三)原告於92年11月28日取得台中縣大里市○○段303地號所有
    權。
  (四)系爭土地全部現仍由被告占有並作農作使用中。
五、本件兩造爭執所在厥為：(一)台中縣政府於系爭土地76年12月
    14日辦理第一次登記之後，仍許可被告在原102號河川公地
    耕作或為其他使用，並依台灣省河川管理規則向被告徵收使
    用費，其性質究為行政處分抑或成立租賃關係？(二)若被告就
    系爭土地的使用有租賃權存在，則該租賃究係一般租賃或耕
    地租賃？(三)若被告就系爭土地之使用係成立一般租賃，則有
    無民法第425條之適用？(四)系爭土地於76年12月14日完成土
    地所有權第一次登記，所有權人為中華民國，管理機關為財
    政部國有財產局，其性質是否為原始取得？(五)若被告於76年
    12月14日後，使用系爭土地係屬租賃性質，該租賃契約之效
    力是否拘束國有財產局？(六)如被告使用系爭土地係屬租賃性
    質，則被告於86年6月23日即未繳交租金，原告得否以積欠
    租金達二年之總額，終止該租賃關係？(七)本件不當得利金額
    究應如何計算？茲說明如下：
  (一)按河川公地：指河川區域內、治理計畫線範圍內或堤防預定
    線內之公有土地。浮覆地：指河川區域土地因河川變遷或因
    施設河防建造物，經公告劃出河川區域以外之土地。使用費
    ：指管理機關因許可使用河川公地，向使用人徵收之規費。
    台灣省河川管理規則（已於91年8月7日廢止）第4條第1項第
    9款、第10款及第13款分別定有明文。又本規則所稱管理機
    關，在中央為經濟部水利處；在縣（市）為縣（市）政府，
    同上規則第3條定2項亦有明文。查本件原告所主張之系爭土
    地，係於76年12月14日完成土地所有權第一次登記，所有權
    人為中華民國，並於78年間因地籍圖重測，由重測前之台中
    縣大里市○○段349之46地號改編登記而來等情，為兩造所
    不爭執，復有台中縣大里地政事務所93年7月5日里地測字第
    0930010156號函一紙在卷可稽。至於被告抗辯於63年間重新
    向台中縣政府申請使用台中縣大里市○○段102號河川公地
    ，並依通知繳納河川公地使用費等情，亦為兩造所不爭執，
    復有河川地繳納使用費代金聯單影本及台中縣政府93年4月
    12日府工水字第0930098391號函暨河川公地使用費繳納清冊
    在卷可考。惟該函已表明該大里市○○段102號河川公地是
    否為現登錄之系爭土地，因時隔久遠，已無相關資料可供核
    對，且台中縣政府另以93年6月2日府工水字第0930134683號
    函表示：大里市○○段102號係河川公地之流水地號，僅供
    本府河川公地使用費徵收之依據，並無圖根座標可供鑑界。
    嗣經台中縣大里地政事務所將重測後大里市○○段之地籍圖
    予以展繪出與河川圖籍同比例尺（1/2400），再行套繪塗城
    段102號河川圖籍，經比對其坵塊圖形結果，該河川地102號
    係位於瑞城段363、303、304、321、351等地號範圍內；而
    河川圖籍，係指河川管理機關依水利法劃定之河川區○○○
    道治理計畫用地範圍圖說，且河川圖籍並無圖根座標，無法
    辦理鑑界複丈，前開河川公地既已完成土地所有權第一次登
    記，且已辦理地籍圖重測登記，自應以地籍管理為正辦，亦
    有台中縣大里地政事務所93年7月5日里地測字第0930010156
    號函一紙在卷可參。顯見經大里地政事務所套繪結果，系爭
    土地確包括在前開102號河川公地範圍內，且系爭土地目前
    確由被告占有從事農作使用，此為兩造所不爭而堪信為真。
  (二)依經濟部65年6月16日經（65）水字第15913號函釋：台灣省
    河川管理規則並無河川公地租賃之規定，關於河川地之使用
    ，僅屬申請許可，乃係行政機關基於職權為公法上單方行為
    ，與雙方立於平等地位之私法上租賃行為不同，即使使用人
    須負擔一定費用，乃屬規費性質，而非基於租賃而生之對價
    ，故難謂為租賃關係。且政府許可人民在河川地耕作或為其
    他使用，乃係國家基於統治權行使公法上之權利之單方行政
    行為，縱使用人繳納使用費，乃屬規費性質，非行政機關立
    於私法主體地位所從事私法上之契約行為（最高法院91年度
    台上字第1452號判決、同院88年度台上字第3311號判決、同
    院83年度台上字第2201號判決、同院81年台上字第1321號判
    決可資參考）。次按管理機關受理許可使用河川公地案件，
    應向許可使用人徵收行政規費及使用規費，河川管理辦法第
    56條第1項定有明文，足徵申請許可使用河川公地而繳納之
    使用費，乃規費性質，並非租金，自無由成立租賃關係。至
    於被告辯稱：系爭土地於76年12月14日完成土地所有權第一
    次登記，自此即非屬河川公地，且系爭土地管理者即參加人
    國有財產局並未通知台中縣政府及被告，而被告仍繼續繳納
    使用費至86年，則被告與中華民國之間應就系爭土地成立不
    定期租賃關係云云。惟按租賃者，謂當事人約定，一方以物
    租與他方使用收益，他方支付租金之契約，民法第421條第1
    項定有明文。即租賃乃特定當事人間所締之契約。又當事人
    互相表示意思一致者，無論其為明示或默示，契約即為成立
    ，民法第153條第1項定有明文。查系爭土地於76年12月14日
    完成土地所有權第一次登記後，台中縣政府在不知情之情況
    下，繼續依台灣省河川管理規則之規定向被告收取使用規費
    ，而被告亦係依該規則之規定繳納規費，已如前述，則按諸
    前開規定，雙方並無成立租賃關係之合意甚明，自難謂雙方
    已成立不定期租賃關係。是被告所辯其與中華民國間就系爭
    土地成立不定期租賃關係，尚難採信。
  (三)系爭土地雖自76年12月14日起已非河川公地，然被告仍繼續
    依據台灣省河川管理規則之規定繳納使用規費而繼續使用該
    土地，並非成立租賃關係，已如前述，惟被告使用系爭土地
    ，仍難謂無法律上之依據。但台中縣政府嗣於87年2月9日以
    87府工水字第31771號函知被告，表明終止被告於台中縣大
    里市○○段102號河川公地繼續使用之許可，有該函影本一
    紙附卷可查。是自此被告就前開102河川公地即無使用之法
    律權源，則被告對系爭土地之使用權源亦因而喪失。
  (四)第按無法律上之原因而受利益，致他人受損害者，應返還其
    利益，雖有法律上之原因，而其後已不存在者，亦同，民法
    第179條定有明文。另按無權占有他人之不動產，可能獲得
    相當於租金之利益，為社會通常之觀念；其依不當得利之法
    則請求返還不當得利，以無法律上之原因而受利益，致他人
    受有損害為其要件，故得請求返還之範圍，固應以對方所受
    之利益為度，非以請求人所受損害若干為準，惟於審酌對方
    所受之利益時，如無客觀具體數據可資計算，請求人所受損
    害之數額，未嘗不可據為計算不當得利之標準（最高法院92
    年度台上字第324號判決參照）。本件被告無權占用系爭土
    地，獲有相當租金之利益，致原告受有無法收益該土地之損
    害，自屬有據。查系爭土地係由被告從事農作種植之用等情
    ，為兩造所不爭執，並有本院93年8月9日勘驗筆錄在卷可稽
    。又按地租不得超過地價百分之八，約定地租或習慣地租超
    過地價百分之八者，應比照地價百分之八減定之，土地法第
    110條第1項定有明文。另最高法院56年度台上字第650號判
    例意旨，雖稱土地法第110條第1項之規定，係指耕地三七五
    減租條例施行前之耕地地租而言。然查，耕地租賃，係以支
    付地租而耕作他人之農地為要件。而系爭土地並非耕地，且
    被告使用系爭土地並無合法權源，已如前述，則自無耕第三
    七五件租條例之適用。而系爭土地地目為雜，其內復無任何
    工商活動，且僅供農作使用，非屬繁華地區，參酌土地法第
    110條第1項之規定，應以本件原告起訴時系爭土地法定地價
    之百分之四計算相當於租金之利益。查本件原告起訴時系爭
    土地之申報地價為每平方公尺3,800元，原告於92年11月28
    日取得系爭土地所有權，自得從該日起算至返還系爭土地日
    止之損害金，即按系爭土地申報地價之百分之四計算相當於
    租金之不當得利為按年給付138,334元〔3,800X910.09X4%=1
    38,334（元以下四捨五入）〕計算之不當得利，即屬正當。
    逾此範圍之請求，即不應准許。
六、綜上所述，按所有人對於無權占有或侵奪其所有物者，得請
    求返還之，對於妨害其所有權者，得請求除去之，民法第76
    7條定有明文。本件被告既係無權占有原告所有系爭土地，
    並在該土地種植地上物，原告自得本於所有權之作用，訴請
    被告應將其無權占有使用如主文第1項所示之土地上之地上
    物移除，並交還系爭土地予原告。另原告本於不當得利之法
    律關係，請求被告自92年11月28日起至交還系爭土地日止，
    按年給付138,334元，為有理由，應予准許；逾此部分之其
    餘請求，則無理由，應予駁回。
七、本件原告勝訴部分，原告及被告均陳明願供擔保，聲請准予
    宣告假執行及免為假執行之宣告，經核無不符，爰均酌定相
    當之擔保金額准許併宣告之。又原告敗訴部分，其假執行之
    聲請，亦失所附麗，應予駁回。
八、本件事證已臻明確，兩造所為之其他主張，陳述並所提之證
    據，經審酌後，認均與本件之結論無礙，不再逐一論述，併
    予敘明。
九、據上論結：本件原告之訴，為一部有理由，一部無理由，爰
    依民事訴訟法第79條、第390條第2項、第392條第2項、第3
    項，判決如主文。
中　　華　　民　　國　　94　　年　　11　　月　　25　　日
                  民事第四庭    法  官  夏一
以上正本係照原本作成。
如對本判決上訴，須於判決送達後20日內向本院提出上訴狀。
中　　華　　民　　國　　94　　年　　11　　月　　25　　日
                                書記官
